【裁判字號】    97,交抗,217
【裁判日期】    970512
【裁判案由】    聲明異議
【裁判全文】
臺灣高等法院高雄分院刑事裁定         97年度交抗字第217號
抗  告人即  高雄市政府交通局
原處分機關
受處  分人  甲○○
上列抗告人因受處分人違反道路交通管理處罰條例聲明異議案件
，不服臺灣高雄地方法院中華民國97年4 月9 日裁定（97年度交
聲字第667號），提起抗告，本院裁定如下：
    主  文
抗告駁回。
    理  由
一、抗告意旨略以：按道路交通管理處罰條例第35條第1 項第1
    款規定：酒精濃度超過規定標準之汽車駕駛人，處新臺幣1
    萬5 千元以上6 萬元以下罰鍰，並當場移置保管該汽車及吊
    扣其駕駛執照1 年。另按領有聯結車、大客車、大貨車或小
    型車駕駛執照，得駕駛輕型機器腳踏車，亦為同條例第61條
    所明定；再按道路交通管理處罰條例第68條規定：「汽車駕
    駛人，因違反本條例及道路交通安全規則之規定，受吊扣或
    吊銷其駕駛執照處分時，吊扣或吊銷其持有各級車類之駕駛
    執照。」故領有聯結車駕駛執照但無機器腳踏車之駕駛人於
    酒後駕駛重型機器腳踏車違規時，依同條例第35條第1 項第
    1 款規定吊扣其所持有之聯結車駕駛執照，應無不合。再按
    道路交通管理處罰條例吊扣駕駛執照處分之目的，並非僅為
    處罰違反道路交通管理事件之行為人，尚有暫時禁止行為人
    於道路上駕駛，以免其短期內再犯之意，以避免駕駛人於短
    期內駕駛動力交通車輛行駛於道路而危及一般用路者，諸此
    一考量公眾用路安全之立法，與個人生存、工作權之保障，
    兩相權衡所保護之利益，堪認上開吊扣駕駛執之規定，尚在
    立法機關之立法裁量權限範圍內，並無顯然侵害受處分人之
    生存權及工作權。本件受處分人於民國97年3 月14日22時20
    分許，酒後駕車，在高雄市○○○路經警當場舉發，其領有
    聯結車駕駛執照，又係酒後駕駛重型機車違規而遭取締，則
    依規定吊扣其普通聯結車駕駛執照，於法無不合。是原裁定
    顯有違誤，爰依法提起抗告，請求撤銷原裁定云云。
二、原裁定意旨以：
  (一)異議意旨則以：異議人（即受處分人）於97年3 月14日22時
    20分許，在高雄市○○○路，騎乘車牌號碼869-CEH 號重型
    機車，因酒後駕車遭員警取締，但因無重型機車駕照，以致
    原處分機關（即抗告人）吊扣其所持有之普通聯結車駕照，
    但如此將影響異議人生計，爰聲明異議請求撤銷此部分處分
    等語。
  (二)按汽車駕駛人，駕駛汽車經測試檢定有酒精濃度超過規定標
    準者，處新臺幣15,000元以上60,000元以下罰鍰，並當場移
    置保管該汽車及吊扣其駕駛執照1 年。汽車駕駛人違反本條
    例規定，應受吊扣駕駛執照處分，於汽車駕駛人係無駕駛執
    照駕車者，在所規定最長吊扣期間內，不得考領駕駛執照。
    又汽車駕駛人，因違反本條例及道路交通安全規則之規定，
    受吊銷駕駛執照處分時，吊銷其持有各級車類之駕駛執照，
    道路交通管理處罰條例第35條第1 項第1 款、第67條第6 項
    及第68條分別定有明文。經查：
  1.本件異議人於前揭時、地，因酒後騎乘上開重型機車之違規
    事實，此有高雄市政府交通局高市交裁字第裁32-BO0000000
    號違反道路交通管理事件裁決書在卷可稽（見本院卷第4 頁
    ），復為異議人所自承，是其確有前揭交通違規之行為，應
    堪認定。另異議人持有普通聯結車駕駛執照之事實，有證號
    查詢汽車駕駛人資料單1 紙在卷可憑（見原審卷第6 頁），
    亦堪認定。
  2.道路交通管理處罰條例第68條前於94年12月14日修正公布、
    自95年3 月1 日施行，本件裁決係於96年9 月26日所為，自
    應依修正後道路交通管理處罰條例第68條憑為裁處依據，合
    先敘明。觀諸修正後第68條乃規定「汽車駕駛人，因違反本
    條例及道路交通安全規則之規定，受吊銷駕駛執照處分時，
    吊銷其持有各級車類之駕駛執照」（與修正前比較係刪除「
    或吊扣」），修正原因實乃慮及舊法將違規駕駛人所持有各
    級車類駕駛執照一併吊扣或吊銷失之過酷，影響人民工作及
    生活甚鉅，故依修正後規定受吊扣駕駛執照處分時，即不再
    吊扣其持有各級車類之駕駛執照，僅於受吊銷駕駛執照處分
    時，始行吊銷其持有各級車類之駕駛執照。另依行政程序法
    第7 條第3 款規定，行政行為採取之方法所造成之損害不得
    與欲達成目的之利益顯失均衡，倘異議人並無機車駕照可供
    吊扣時，吊扣其汽車駕駛駕照以代之、雖可達成限制駕駛人
    繼續駕駛機車類行駛之目的，惟勢將同時造成限制駕駛人繼
    續駕駛該級其他自用小型車等車類行駛之結果，此舉造成之
    損害業與所欲達成目的之利益顯然失衡。況道路交通管理處
    罰條例第68條既將「吊扣」各級車類之規定予以刪除，裁決
    機關當未可再逕行處分吊扣其他車種之汽車駕駛執照，其理
    自明。職是，本件異議人於前述違規之際所騎乘者既為重型
    機車，故依法所受處分內容應為限制其騎乘重型機車之權利
    ，原處分機關未見及此，逕予吊扣異議人所持有之普通聯結
    車駕駛執照，此舉顯然不當剝奪異議人駕駛汽車之權利，對
    異議人權益侵害甚鉅，且有違現行道路交通管理處罰條例第
    68條之規定。
  3.又違反道路交通管理事件裁決書處罰主文欄，吊扣汽車牌照
    或駕駛執照處分，應記明應受吊扣之汽車牌照或駕駛執照名
    稱、號碼及吊扣期間，違反道路交通管理事件統一裁罰基準
    及處理細則第43條第2 項第3 款定有明文，而本件裁決書於
    處罰主文欄僅記載「吊扣駕駛執照12個月」等字樣，並未記
    明應受吊扣之駕駛執照名稱，顯與上開細則規定不符。
  (三)綜上所述，異議人既係駕駛重型機車違反道路交通管理處罰
    條例第35條第1 項第1 款之規定，依法即僅能吊扣其重型機
    車駕駛執照，並無得吊扣異議人持有他級駕駛執照之依據，
    原處分機關未審酌新修正之法律規定，逕對異議人裁處吊扣
    駕駛執照12個月之處分既有上開違誤，自難認係正確合法之
    處分。是本件異議為有理由，原處分關於裁處吊扣異議人駕
    駛執照部分，自應由本院予以撤銷，該部分並為不罰之諭知
    等語。
三、按汽車駕駛人飲用酒類後其吐氣所含酒精濃度超過每公升0.
    25毫克以上者，不得駕車，道路交通安全規則第114 條第2
    款定有明文。汽車駕駛人，駕駛汽車經測試檢定有酒精濃度
    超過規定標準者，處新臺幣15,000千元以上60,000元以下罰
    鍰，並當場移置保管該汽車及吊扣其駕駛執照1 年，道路交
    通管理處罰條例第35條第1 項第1 款亦有明文。又道路交通
    管理處罰條例第68條之條文內容，經立法院於94年11月23日
    修正通過，總統於94年12月14日以華總一義字第0940019932
    1 號令修正公布，嗣由行政院於95年2 月27日以行政院院臺
    交字第0950082898號令發布定自95年3 月1 日施行，由原條
    文：「汽車駕駛人，因違反本條例及道路交通安全規則之規
    定，受吊扣或吊銷駕駛執照處分時，吊扣或吊銷其持有各級
    車類之駕駛執照」，修正為：「汽車駕駛人，因違反本條例
    及道路交通安全規則之規定，受吊銷駕駛執照處分時，吊銷
    其持有各級車類之駕駛執照」，修正後之新法已將「吊扣」
    之連坐規定排除在外，本件受處分人行為時該條文已修正公
    布施行，自應適用修正後道路交通管理處罰條例第68條之規
    定，而抗告人抗告意旨猶引用修正前道路交通管理處罰條例
    第68條規定，已有未合。
四、另查：
  (一)受處分人於97年3 月14日22時20分許，酒後駕駛車牌號碼86
    9-CEH 號重型機車，行經高雄市○○○路，經警攔查，測得
    酒後吐氣所含酒精濃度達每公升0.42毫克等情，業據受處分
    人自承在卷，並有舉發違反道路交通管理事件通知單各1 紙
    在卷可憑，職是，受處分人酒後吐氣所含酒精濃度既已超過
    每公升0.25毫克之標準，則受處分人違反道路交通管理處罰
    條例第35條第1 項第1 款規定之事實明確，應堪認定。
  (二)又受處分人係駕駛重型機車，並非駕駛汽車違規，抗告人裁
    處吊扣受處分人駕駛執照（裁決書未載明種類）之處分，於
    裁決書中記載舉發違反法條為交管理處罰條例第35條第1 項
    第1 款（另記載舉發違反同條例第22條第1 項第4 款規定）
    ，而並未敘明裁處吊扣（汽車）駕駛執照此部分處分之依據
    ，惟依上開業已修正施行之道路交通管理處罰條例第68條規
    定之提案修正理由係「原條文將違法或違規駕駛人所持有各
    級車類之駕駛執照一併吊扣，失之過酷，影響人民工作及生
    活過鉅」等語（見立法院公報第94卷第70期第136 頁至第
    138 頁之院會紀錄暨修正道路交通管理處罰條例第68條之立
    法理由），顯見依修正後道路交通管理處罰條例第68條之規
    定，汽車駕駛人因違反道路交通管理處罰條例及道路交通安
    全規則之規定，受「吊扣」駕駛執照處分時，僅能「吊扣」
    違規當時所駕駛車輛之駕駛執照，不能再「吊扣」其持有各
    級車類之駕駛執照，自為顯明。
  (三)抗告人抗告意旨，以上開情詞，並引用交通部95年5 月3 日
    交路字第0950030639號函為本件吊扣受處分人汽車駕照之依
    據。惟按法官依據法律獨立審判，為憲法第80條所明定，且
    依司法院大法官會議釋字第137 號、216 號解釋意旨，各機
    關依其職掌就有關法規為釋示之行政命令，法官於審判案件
    時，固可予以引用，但仍得依據法律，表示適當之不同見解
    ，並不受其拘束。抗告人所引上開交通部函釋，固認為領有
    駕駛執照之駕駛人，於無照駕駛不同級之車輛違反道路交通
    管理處罰條例第35條，應處以罰鍰及吊扣駕駛執照時，仍可
    吊扣其所持有之其他駕駛執照云云，惟此與本院認定之法律
    意見不同，是上開函釋意見為本院所不採，併予敘明。
  (四)再者，行政行為，採取之方法所造成之損害不得與欲達成目
    的之利益顯失均衡，行政程序法第7 條第3 款定有明文及行
    政罰法第18條規定意旨可資參照，故受處分人若無重型機車
    之駕駛執照可供吊扣時，吊扣其汽車駕駛執照以代之，雖可
    達成限制受處分人繼續駕駛重型機車行駛之目的，惟亦同時
    造成限制受處分人繼續駕駛汽車之結果，所造成之損害已與
    欲達成目的之利益顯失均衡。且依前開所述修正後即本件行
    為時之道路交通管理處罰條例第68條，既已將「吊扣」各級
    車類之規定予以刪除，抗告人自不能逕行處分吊扣受處分人
    其他車種之駕駛執照。抗告人因受處分人駕駛重型機車而有
    上開違規行為，因受處分人並無重型機車駕駛執照因而逕行
    吊扣其汽車駕駛執照，顯已逾越修正後道路交通管理處罰條
    例第68條之規範意涵及範圍。
五、原審因而認抗告人依道路交通管理處罰條例第35 條第1項第
    1 款之規定，裁處吊扣受處分人（汽車）駕駛執照12個月，
    尚有不當，因而將原處分該部分撤銷，並就該撤銷部分為不
    罰之諭知，本院經核並無違誤。抗告人以前開情詞，指摘原
    裁定不當，為無理由，應予駁回。
六、據上論結，應依道路交通案件處理辦法第26條，刑事訴訟法
    第412 條，裁定如主文。
中    華    民    國    97    年    5     月    12    日
              刑事第七庭    審判長法  官  莊飛宗
                                  法  官  孫啟強
                                  法  官  邱明弘
以上正本證明與原本無異。
不得再抗告。
中    華    民    國    97    年    5     月    12    日
                                  書記官  曾允志


司法院資訊處製作；財團法人民間司法改革基金會備份。
